臺灣新北地方法院民事判決
110年度簡上字第285號
上  訴  人  廖莊蕾  
            廖俊明  
            廖秋旻  
            廖素慧  
兼共    同
訴訟代理人  廖怡瑄（原名廖素琴）

共      同
訴訟代理人  陳君維律師
被上訴  人  台北富邦商業銀行股份有限公司

法定代理人  程耀輝  




訴訟代理人  張毓麟  
            張國能  
上列當事人間請求撤銷遺產分割登記事件，上訴人對於中華民國
110年5月11日本院三重簡易庭重簡字第455號第一審判決提起上
訴，經本院於111年2月16日言詞辯論終結，判決如下：
    主  文
原判決廢棄。
被上訴人在第一審之訴駁回。
第一、二審訴訟費用由被上訴人負擔。
    事實及理由
一、程序方面：
    本件被上訴人未於言詞辯論期日到場，核無民事訴訟法第38
    6條各款所列情形，爰依上訴人聲請，由其一造辯論而為判
    決。
二、被上訴人主張：被上訴人對上訴人廖怡瑄（原名廖素琴）之
    信用卡欠款，已取得鈞院所核發之97年度執字第24087號債
    權憑證及鈞院96年度促字第71037號支付命令及確定證明書
    在案。上訴人廖怡瑄應清償被上訴人新臺幣(下同)315,190
    元及執行名義所應清償之利息及違約金等，然迄未清償。經
    被上訴人調閱上訴人廖怡瑄之財產資料，始知上訴人廖怡瑄
    之父即訴外人廖福來於105年6月28日死亡，遺留有如附表所
    示之財產（下稱系爭遺產）。廖福來之繼承人即上訴人廖怡
    瑄、廖莊蕾、廖俊明、廖秋旻及廖素慧均未辦理拋棄繼承，
    是上訴人廖怡瑄就系爭遺產即有繼承權。詎上訴人廖怡瑄為
    規避原告聲請強制執行，竟與上訴人廖莊蕾、廖俊明、廖秋
    旻及廖素慧於105年8月1日就系爭遺產協議分割，其中附表
    編號1、2之不動產分配予上訴人廖俊明，並於105年8月4日
    完成繼承登記；附表編號3、4之存款則分配予上訴人廖莊蕾
    ，而上訴人廖怡瑄於移轉該房地及存款等之所有權後，名下
    業無其他財產可供清償債務，顯見上訴人廖怡瑄如同拋棄其
    繼承權，將其應繼分無償贈與上訴人廖俊明及廖莊蕾，此遺
    產協議分割及辦理繼承登記之無償行為業已害及被上訴人前
    開債權實現。爰依民法第244條第1項及第4項之規定，提起
    本訴，請求撤銷上訴人間就系爭遺產於105年8月1日及同年8
    月4日因遺產分割協議所為之債權行為及物權行為均應予撤
    銷。及上訴人廖俊明應將如附表所示不動產於105年8月4日
    所為之分割繼承登記予以塗銷，並辦理回復所有權登記為上
    訴人公同共有等情（被上訴人於原審聲明：㈠上訴人間就附
    表之遺產於105年8月1日及同年8月4日因遺產分割協議所為
    之債權行為及物權行為均應予撤銷。㈡上訴人廖俊明應將如
    附表所示不動產於105年8月4日所為之分割繼承登記予以塗
    銷，並辦理回復所有權登記為被告公同共有。原審判決被上
    訴人勝訴，上訴人聲明不服提起上訴。）。併為答辯聲明：
    上訴駁回。
三、上訴人主張：附表編號1、2所示系爭不動產為父親即被繼承
    人廖福來所有，廖福來雖未立遺囑，惟生前曾多次告知上訴
    人，由於家中兒女多數均在外成家，僅上訴人廖俊明負擔家
    中事務，如其不幸往生，配偶即上訴人廖莊蕾須仰賴上訴人
    廖俊明照料，故希望系爭不動產於其往生後由上訴人廖俊明
    單獨繼承，以供上訴人廖俊明及廖莊蕾安居。又廖福來於往
    生前之醫療照顧大多數均由上訴人廖俊明及廖莊蕾負責，上
    訴人廖俊明、廖莊蕾並墊付廖福來之醫藥費用44,400元（17
    ,400元＋27,000元）、外籍看護費用68,200元（15,400元＋52
    ,800元），其後，廖福來之喪葬費用210,000元、塔位費用1
    67,000元均由上訴人廖俊明所墊付，且上訴人廖怡瑄前曾因
    自身債務問題，分別向廖福來及被告廖莊蕾各借款300,000
    元，上訴人廖怡瑄自認所得繼承之應繼分應由其他繼承人分
    配，加上全體繼承人亦認為母親即上訴人廖莊蕾將來主要係
    由上訴人廖俊明負責照顧，故全體繼承人同意由廖俊明單獨
    繼承附表編號1、2所示不動產，已達成父親之遺願，上訴人
    廖莊蕾則單獨繼承存款，並依代書之建議，選擇以遺產分割
    協議方式處分系爭遺產，而非透過拋棄繼承方式。衡諸一般
    社會常情，繼承人間分配遺產時往往考量被繼承人生前意願
    、繼承人對被繼承人之貢獻、家族成員間感情，被繼承人生
    前已分配予各繼承人之財產、承擔祭祀義務等諸多因素，分
    割遺產時，非必完全按繼承人之應繼分分割，繼承財產之取
    得，乃係基於債務人之繼承人身分而來，債務人因前述因素
    對繼承財產利益之拒絕或處分，乃屬人格自由之表現，債務
    人本得自主決定選擇以遺產分割協議或拋棄繼承方式處分其
    繼承遺產，債權人均不得訴請撤銷，否則不免侵害債務人基
    於其身分所為自由權之行使。故上訴人間就廖福來之遺產所
    為分割協議，乃係全體繼承人基於身分關係之行為，核屬一
    身專屬之權利，非單一債務人之無償行為，故被上訴人依民
    法第244條第1、4項規定所為之請求，應無理由。況本件移
    轉登記之時間點為105年8月4日，被上訴人身為經營銀行業
    之法人，對於債權之保全程序及自身債權之查詢均相當嫻熟
    ，卻遲至110年始提起本件撤銷訴訟，顯已逾民法第254條所
    規定之知悉後1年之除斥期間。相同基礎事實也經鈞院三重
    簡易庭110年度重簡字第72號判決認定上訴人間所為遺產分
    割協議並非無償行為等語。併為上訴聲明：㈠原判決廢棄。㈡
    被上訴人第一審之訴駁回。
四、得心證之理由：
  ㈠被上訴人主張上訴人廖怡瑄對其負有315,190元及相關利息、
    違約金、費用之債務，迄未清償；其名下也無其他財產 可
    供清償其所負欠被上訴人前開債務等情，業據提出本院97年
    4月1日97年度執字第24087號債權憑證為證，且為上訴人所
    未爭執，堪予認定。
  ㈡又被上訴人主張上訴人廖怡瑄與其他上訴人就被繼承人廖福
    來所遺之系爭遺產，於105年8月1日協議分割由上訴人廖俊
    明單獨取得附表所示編號1、2不動產，上訴人廖莊蕾單獨取
    得存款，並於105年8月4日辦理分割繼承登記移轉所有權一
    節，亦有附表所示不動產登記謄本、系爭遺產分割協議書、
    遺產稅免稅證明書、繼承系統表、戶籍謄本在卷可參，也為
    上訴人未爭執，亦可認屬實。
  ㈢被上訴人另主張上訴人廖怡瑄與其他上訴人就系爭遺產所為
    分割協議之債權行為及所有權移轉登記之物權行為，均屬有
    害其債權之無償行為，依民法第244條第1項、第4項規定請
    求撤銷之，並請求塗銷登記、回復全體繼承人公同共有等語
    ，則為上訴人否認，並以前詞置辯，查：
    ⑴按「債務人所為之無償行為，有害及債權者，債務人得聲
      請法院撤銷之。」、「債權人依第1項或第2項之規定聲請
      法院撤銷時，得並聲請命受益人或轉得人回復原狀。但轉
      得人於轉得時不知有撤銷原因者，不在此限。」民法第24
      4條第1項、第4項分別定有明文。又「前條撤銷權，自債
      權人知有撤銷原因時起，1年間不行使，或自行為時起，
      經過10年而消滅。」同法第245條亦有明文。繼承權固為
      具有人格法益之一身專屬權利，惟於繼承人未拋棄繼承，
      而本於繼承與其他繼承人對於遺產全部為公同共有時，該
      公同共有權已失其人格法益性質，而為財產上之權利。從
      而，繼承人間之遺產分割協議，係公同共有人間就公同共
      有物所為之處分行為，倘全部遺產協議分割歸由其他繼承
      人取得，對未分割取得遺產之該繼承人而言，形式上係無
      償行為，若害及債權人之債權實現，債權人應得提起民法
      第244條第1項之撤銷訴訟。至上訴人抗辯被上訴人撤銷權
      之行使已逾除斥期間1年部分，經本院依職權函新北市政
      府地政局轉知中華電信股份有限公司數據通信公司、關貿
      網路股份有限公司檢送自105年8月4日起至109年2月23日
      （起訴日）止，附表所示不動產調閱申請人明細結果，查
      無以被上訴人名義申請調閱紀錄，有中華電信股份有限公
      司據通信公司110年8月5日數府三字第1100001796號函及
      附件（詳本院卷第71至75頁）、關貿網路股份有限公司11
      0年8月11日關貿資字第1100002313號函（詳本院卷第77頁
      ）在卷可佐，難認本件被上訴人撤銷權之行使已逾1年除
      斥期間，併此敘明。
    ⑵上訴人主張：廖福來生前即交待因上訴人廖俊明負擔家中
      事務，如其不幸往生，上訴人廖莊蕾須由上訴人廖俊明照
      料，故希望系爭不動產由上訴人廖俊明單獨繼承，以供上
      訴人廖莊蕾安居，且廖福來於往生前之醫療照顧大多數均
      由上訴人廖俊明及廖莊蕾負責，廖福來之喪葬費用及塔位
      費用亦均由上訴人廖俊明墊付，上訴人廖怡瑄前曾因自身
      債務問題，向上訴人廖莊蕾借款300,000元等語，業據提
      出金寶成禮儀公司估價單影本為證；且核與上訴人廖素慧
      民事訴訟第367條之1到庭具結陳述內容大致相符，自堪採
      信。衡諸常情，一般人於分割遺產時，往往會考量被繼承
      人生前意願、繼承人對被繼承人之貢獻（有無扶養之事實
      ）、家族成員間感情、被繼承人生前已分配予各繼承人之
      財產（贈與之歸扣）、承擔祭祀義務，及子女依自身經濟
      能力負擔、被繼承人配偶扶養義務輕重等諸多因素始能達
      成遺產分割協議。本件被繼承人廖福來之配偶即上訴人廖
      莊蕾為41年5月25日出生，於105年6月28日廖福來身故時
      已65歲，而其餘上訴人均為上訴人廖莊蕾之子女，本負有
      扶養義務，則其等協議將廖福來所遺存款分割歸由上訴人
      廖莊蕾單獨繼承，系爭不動產由照顧扶養上訴人廖莊蕾及
      負擔廖福來生前大部分醫藥照顧費用、廖福來死後殯葬費
      、塔位費之上訴人廖俊明單獨繼承，衡情除含有由其等繼
      承之系爭遺產奉養母親即上訴人廖莊蕾，並使其於附表所
      示不動產之住處所在安養天年之意思，核屬子女履行對母
      親扶養照護義務之性質，並有抵償上訴人廖俊明所墊付廖
      福來相關費用及上訴人廖怡瑄所欠廖莊蕾30萬元借款債務
      之意思，本院綜合上開各情，認上訴人就系爭遺產所為之
      分割協議，實質上包含被繼承人意願、履行子女扶養照護
      義務、抵償債務等多項權利義務之協議結果，尚難認係屬
      無償行為。況且，廖福來之其餘繼承人即上訴人廖秋旻、
      廖素慧均非被上訴人之債務人，若其等就系爭遺產之分割
      協議，係有意損害被上訴人之債權，殊無一併放棄繼承系
      爭遺產之理，益見上訴人就系爭遺產所為之遺產分割協議
      ，並非基於以無償方式詐害被上訴人對上訴人廖怡瑄之債
      權為目的，自不得僅因上訴人廖怡瑄未分割取得系爭遺產
      而遽認屬無償行為。
  ㈣綜上所述，上訴人就系爭遺產所為分割協議，既非無償行為
    。從而被上訴人依民法第244條第1、4項規定起訴請求撤銷
    上訴人間就系爭遺產於105年8月1日所為遺產分割協議債權
    行為，及於105年8月4日所為之所有權移轉登記物權行為；
    及上訴人廖俊明應將如附表編號1、2所示不動產，於105年8
    月4日以分割繼承為登記原因之所有權移轉登記予以塗銷，
    並回復所有權登記為上訴人全體繼承人公同共有，均為無理
    由，應予駁回。原審判認上訴人就系爭遺產於105年8月1日
    所為遺產分割協議債權行為，及於105年8月4日所為之所有
    權移轉登記物權行為，均應予撤銷；並命上訴人廖俊明應將
    如附表編號1、2所示不動產，於105年8月4日以分割繼承為
    登記原因之所有權移轉登記予以塗銷，並回復所有權登記為
    上訴人全體繼承人公同共有，自有未洽。上訴意旨指摘原判
    決不當，求予廢棄改判，為有理由。自應由本院予以廢棄改
    判，如主文第2項所示。
五、兩造其餘主張及攻擊防禦方法，與本件判決結果無涉，爰不
    逐一論列說明。 　　
據上論結，本件上訴為有理由，依民事訴訟法第436條之1第3項
、第385條第1項前段、第450條、第78條，判決如主文。
中　　華　　民　　國　　111 　年　　3 　　月　　9 　　日
                民事第六庭    審判長法　官　許瑞東
                                    法　官　許映鈞
                                    法　官　黃信滿
以上正本證明與原本無異
不得上訴
中　　華　　民　　國　　111 　年　　3 　　月　　9 　　日
                                    書記官　黃曉妏
附表：

編號 財產種類    所在地或名稱    財產數量 權利範圍 1 土地 新北市○○區○○段00000000地號 106.25平方公尺 5分之1 2 房屋 新北市○○區○○段000000000○號（建物門牌：新北市○○區○○街00巷0弄0號） 70.95平方公尺 全部 3 存款 新莊農會（活儲） 新臺幣（下同）6,495元  4 存款 合作金庫（活儲） 2,545元